【裁判字號】    96,苗簡,554
【裁判日期】    970929
【裁判案由】    分割共有物
【裁判全文】
臺灣苗栗地方法院民事判決             96年度苗簡字第554號
原      告  丁○○
訴訟代理人  張智宏律師
複代理人    辛○○
被      告  丙○○
            己○○
上      一
訴訟代理人  甲○○
被      告  戊○○
                        8號
兼  上  一
訴訟代理人  乙○○
                        號
被      告  庚○○
                        號
上列當事人間請求分割共有物事件，本院於民國97年8 月28日言
詞辯論終結，判決如下：
    主  文
兩造共有坐落苗栗縣銅鑼鄉○○○段第三五八之二地號土地，應
予分割，分割方法為如附圖方案三所示：編號Ａ部分面積五０七
平方公尺由原告取得，編號Ｂ部分面積四一四平方公尺由被告丙○○取得，編號Ｃ部分面積一七五平方公尺由被告己○○取得，
編號Ｄ部分面積三九平方公尺由被告戊○○取得，編號Ｅ部分面
積三九平方公尺由被告庚○○取得，編號Ｆ部分面積八三六平方
公尺由被告乙○○取得。
原告應補償被告乙○○新臺幣仟佰陸拾肆元。
訴訟費用由兩造依如附表所示應有部分比例負擔。
    事實及理由
一、原告主張：(一)坐落苗栗縣銅鑼鄉○○○段第358-2 地號土地
    （下稱系爭土地）為兩造所共有，各共有人之應有部分比例
    如附表所示，兩造前曾就系爭土地有分管之約定，目前並依
    約各自管理使用中，系爭土地之全體共有人間並無不得分割
    之約定，亦無因物之使用目的不能分割之情形，兩造間前此
    曾因確認通行權存在事件，經本院以95年度簡上字第55號和
    解成立，經原告依和解筆錄意旨，就分割共有物事宜向苗栗
    縣銅鑼鄉調解委員會申請調解，被告均未到場，且被告於本
    件審理中亦提出與原告不同之分割方案，足見兩造就分割方
    法無法達成協議，為此依法請求予以裁判分割。(二)就分割方
    案部分，原告主張依兩造所分管之位置範圍進行分割，原告
    在目前分管位置上蓋有兩層樓之建物，建物前方作為菜園使
    用，請求將建物及菜園坐落位置皆分歸原告取得；又原告就
    上開分得土地部分，有對外通行之需求，前曾對被告乙○○
    提起確認通行權存在之訴訟，經本院95年度苗簡字第294 號
    判決勝訴在案，然因其餘各共有人均表示其等並無就分得部
    分保留通路對外聯絡之必要，故請求就原告所分得部分單獨
    保留通路對外通行，參諸現代人均以自小客車代步，而一般
    自小客車之車寬約為2 公尺，再加上預留必要會車行車空間
    ，請求將保留予原告通行之直行道路部分預留3 公尺寬度，
    轉彎道路部分因迴轉需要較大空間，請求預留4.5 公尺之寬
    度，據此主張依如附圖所示方案四進行分割，將編號Ａ部分
    面積597 平方公尺由原告取得，編號Ｂ部分面積392 平方公
    尺由被告丙○○取得，編號Ｃ部分面積131 平方公尺由被告
    己○○取得，編號Ｄ部分面積36平方公尺由被告戊○○取得
    ，編號Ｅ部分面積19平方公尺由被告庚○○取得，編號Ｆ部
    分面積835 平方公尺由被告乙○○取得；至於被告等人未能
    按其應有部分受分配者，原告願依鑑定之土地價格，分別以
    金錢加以補償。(三)倘依如附圖方案三所示進行分割，因原告
    之建物及菜園在分割後有部分占用被告丙○○、己○○、庚○○所分得部分之土地，將面臨遭拆除之危險，而原告建物
    及菜園之所以占用被告丙○○等人分得部分，係因被告丙○○等人表明就其分得部分之土地不需要對外保留通路，致使
    方案三所示通路部分之土地面積全由原告自行分擔，而原告
    係依分管契約興建上開建物，其他共有人於原告建屋之時並
    無反對意見，若於分割後始要求原告拆除建物，對原告顯不
    公平等語；並聲明：(一)系爭土地請准予分割；分割方案為如
    附圖所示方案四：將編號Ａ部分面積597 平方公尺由原告取
    得，編號Ｂ部分面積392 平方公尺由被告丙○○取得，編號
    Ｃ部分面積131 平方公尺由被告己○○取得，編號Ｄ部分面
    積36平方公尺由被告戊○○取得，編號Ｅ部分面積19平方公
    尺由被告庚○○取得，編號Ｆ部分面積835 平方公尺由被告
    乙○○取得。(二)原告應補償被告丙○○新臺幣（下同）18,5
    02元，補償被告己○○37,004元，補償被告戊○○2,523 元
    元，補償被告庚○○16,820元，補償被告乙○○4,205 元。
二、被告則以：其同意就系爭土地進行分割，就各共有人所分得
    之土地位置，大致以分管現狀為準，但被告等人就分得部分
    之土地，均不需要保留通路對外通行，至於原告分得部分所
    須保留之通路，其道路寬度應僅需1 公尺即已足夠；又原告
    建物係於民國83年間所建，建造之初並未經過鑑界，且當時
    是否合法申請建築，亦有疑義，倘將原告建物及菜園坐落部
    分之土地均分由原告取得，勢將破壞被告丙○○、己○○所
    分得土地地形之完整，並減損被告所能取得之土地面積，況
    原告上開建物尚越界占用被告己○○所有同段第358 地號土
    地，本就面臨拆屋還地之問題，不應以其建物及菜園坐落位
    置作為原告取得土地之標準，是主張以如附圖所示方案二加
    以分割，將編號Ａ部分面積503 平方公尺由原告取得，編號
    Ｂ部分面積414 平方公尺由被告丙○○取得，編號Ｃ部分面
    積175 平方公尺由被告己○○取得，編號Ｄ部分面積39平方
    公尺由被告戊○○取得，編號Ｅ部分面積39平方公尺由被告
    庚○○取得，編號Ｆ部分面積840 平方公尺由被告乙○○取
    得等語，資為抗辯；並聲明：駁回原告之訴。
三、法院之判斷：
（一）按各共有人，得隨時請求分割共有物，但因物之使用目的
      不能分割或契約定有不分割之期限者，不在此限；又分割
      之方法，不能協議決定者，法院得因任何共有人之聲請，
      命為以原物分配於各共有人；或變賣共有物，以價金分配
      於各共有人，以原物為分配時，如共有人中，有不能按其
      應有部分受分配者，得以金錢補償之；民法第823 條第1
      項、第824 條第2 、3 項分別定有明文。原告主張系爭土
      地為兩造所共有，各共有人之應有部分比例如附表所示，
      兩造前曾就系爭土地有分管之約定，目前並依約各自管理
      使用中等事實，業據其提出地籍圖謄本、土地登記謄本各
      1 份為證，並為被告所不爭執，應堪信為真實。又兩造間
      就系爭土地並未訂有不分割之特約，系爭土地亦無因使用
      目的而不能分割之情形，揆諸前揭法條規定，各共有人自
      得隨時請求分割共有物，而兩造間就系爭土地之分割方法
      既未能達成協議，則原告訴請法院裁判分割系爭土地，即
      無不合，應予准許。
（二）次按裁判分割共有物，屬形成判決，法院定共有物之分割
      方法，固應斟酌當事人之聲明、共有物之性質、經濟效用
      及全體共有人之利益等，而本其自由裁量權為公平合理之
      分配，但並不受當事人聲明、主張或分管約定之拘束；又
      分割共有物固不受分管契約之拘束，惟儘量依各共有人使
      用現狀定分割方法，以維持現狀，減少共有人所受損害，
      當不失為裁判分割斟酌之一種原則；最高法院93年度台上
      字第1797號、82年度台上字第1990號裁判意旨分別可資參
      照。經本院依職權會同兩造及苗栗縣銅鑼地政事務所（下
      稱銅鑼地政）人員勘驗現場結果，系爭土地上原告分管部
      分蓋有建物，該建物所使用之門牌號碼為苗栗縣銅鑼鄉興
      隆村13鄰興隆160 號，建物前方種植菜園（土地範圍如附
      圖方案一所示淺綠色Ａ部分東北側，西南側Ｌ形部分為通
      路；紅色標線區域為建物，深藍色標線區域為菜園），被
      告丙○○在分管部分種植火龍果（如附圖方案一所示天藍
      色Ｂ部分），被告己○○在分管部分種植檳榔樹（如附圖
      方案一所示黃色Ｃ部分），被告戊○○、庚○○分管部分
      均為溝渠（如附圖方案一所示紫色Ｄ、橘色Ｅ部分），被
      告乙○○分管部分則為屋前空地（如附圖方案一所示咖啡
      色Ｆ部分），另與系爭土地東北側相互毗鄰之同段358 地
      號土地則為被告己○○所有，此有現場簡圖、土地登記謄
      本、本院96年12月21日勘驗筆錄各1 份、當日所攝現場照
      片11幀（見本院卷一第129 ～134 頁）、銅鑼地政測量人
      員所繪複丈成果圖等件在卷可稽，而兩造就系爭土地業已
      分別依上開分管位置利用多年，均表示同意以各共有人上
      開分管之使用現況作為基準進行分割，本院認為應儘量維
      持兩造之使用現狀，以作為各共有人分割後所取得土地概
      略位置之基準。
（三）
    1.另按分割共有物，以消滅共有關係為目的，法院裁判分割
      共有土地時，除因該土地內部分土地之使用目的不能分割
      （如為道路）或部分共有人仍願維持其共有關係，應就該
      部分土地不予分割或准該部分共有人成立新共有關係外，
      應將土地分配於各共有人單獨所有；最高法院69年台上字
      第1831號判例意旨可資參照。依各共有人就系爭土地所分
      管位置觀之，被告乙○○所分管之編號Ｆ部分毗鄰同段第
      183 地號土地，可直接對外聯絡通行，其他被告丙○○、
      己○○、戊○○、庚○○4 人均於本院勘驗現場時當場表
      示其等不需要就系爭土地分得部分再保留通路對外通行，
      且不願就通路部分與其他共有人維持共有（見本院卷一第
      125 、127 頁），自不應再強令渠等就對外保留通路部分
      繼續維持共有，以免減損其所能單獨分配取得土地之面積
      ，是系爭土地依使用現狀進行分割後，僅有原告就其所分
      得之土地部分，有保留通路對外聯絡通行之需求，原告乃
      主張就其分得部分，單獨保留通路對外通行，並請求將該
      保留予原告通行之直行道路部分預留寬度3 公尺，轉彎道
      路及銜接同段183 地號之道路入口部分均預留寬度4.5 公
      尺（該保留道路情形如附圖方案三、方案四紫色西南側Ｌ
      形部分所示）；被告雖聲稱原告對外聯絡之道路寬度應僅
      需1 公尺即已足夠，而主張依如附圖所示方案二進行方割
      云云，惟查：上開保留通路設置之目的，在於使原告對外
      進行適當之聯絡通行，而自原告建物前方門口起算，經由
      上開通路前往與同段183 地號土地銜接處之通路入口位置
      ，該段道路距離約有數十公尺之遠，考量未來在運輸、醫
      療、緊急救援等方面各項必要之民生需求，宜使一般自小
      客車得以通行該條道路，並保留車輛在道路上得以雙向會
      車及轉彎處迴車之適當空間，而一般自小客車之車輛寬度
      約為1.5 ～2 公尺，倘僅保留1 公尺之道路寬度，尚嫌過
      窄，一般自小客車難以通行使用，是原告請求將該條通路
      直行部分預留3 公尺寬度、轉彎部分及道路入口部分均預
      留4.5 公尺寬度，尚屬合理；況且前開保留通路部分，均
      由原告單獨取得，其他共有人並未與原告維持共有，是該
      條通路所需使用之土地面積均自原告分割後所能取得之土
      地面積內扣除，並未減損其他共有人於分割後所能單獨取
      得土地之面積，依道路寬度1 公尺與3 公尺之方案相互比
      較（即如附圖所示方案二、方案三），除被告乙○○所取
      得之土地面積因道路入口寬度調整為4.5 公尺而稍有增減
      之外，對被告等人於分割後所取得之土地形狀、面積均無
      明顯之不利影響，本院審酌前情，認上開保留道路寬度部
      分應以原告之主張較為可採，被告主張依附圖所示方案二
      進行分割，尚非合宜。
    2.另原告雖主張將其現有建物及菜園畫歸其分割後取得之部
      分，以利其繼續使用，避免上開建物及菜園在分割後坐落
      於其他共有人分得部分致遭拆除，而主張依如附圖所示方
      案四進行分割，就被告等人未能按其應有部分受分配者，
      再由原告願依鑑定之土地價格，分別以金錢加以補償云云
      ，然查：倘依原告所主張之分割方式，其所分得之土地面
      積將較應有部分增加多達94平方公尺，被告等人所分得之
      土地面積則因此而分別減少3 平方公尺至44平方公尺不等
      （各共有人減少之面積詳參附圖方案四之備註欄），其中
      被告庚○○較其應有部分所減少分得之土地面積逾半，影
      響甚鉅，且被告丙○○、己○○、庚○○等人所分得之土
      地形狀均因此而內縮出現缺角，破壞土地之方正完整，另
      被告庚○○所取得部分目前係作為溝圳使用，須保持溝內
      水流之暢通以供灌溉之用，倘以此方式分割之結果，其所
      取得之溝圳寬度，最寬處為1 公尺，最窄處僅餘0.4 公尺
      （溝圳測量情形見附圖方案四左下角之說明欄二），在分
      割之後恐將無法充分利用該條溝渠進行灌溉；而原告上開
      建物係於83年間所蓋鋼鐵造之建物（參本院卷一第130 頁
      照片、187 頁稅籍證明書），經過多年使用折舊之後，價
      值已屬有限，倘為遷就該棟建物之坐落位置，而損及被告
      丙○○、己○○、庚○○等人所分得土地地形之完整性及
      未來長遠之利用價值，並因此導致全體被告分得之土地面
      積均較應有部分減少，兩相權衡，顯係捨本逐末，且無異
      鼓勵各共有人於分割之前，在其所分管之土地上競相越界
      建築，日後庶可藉詞保存建物，冀求分得較大面積之土地
      ，輕啟有心之人倖進之途，殊非允當；至上開建物前方之
      菜園，並未搭蓋建物，僅於分割之後，由原告按照取得土
      地之經界加以調整種植界線即可，更無依照目前種植區域
      全面保留分歸原告取得之必要。再者，依測量結果所示，
      原告前開建物東側尚有部分越界占用相鄰之被告己○○所
      有同段第358 地號土地，未來勢將面臨部分拆除建物並返
      還土地予被告己○○之問題，已有拆除改建或調整建物坐
      落位置之必要，難以全面保留，自不宜僅為顧及上開建物
      及菜園暫時免遭拆除，而將該建物及菜園坐落位置土地全
      部分歸原告取得，並犧牲其餘共有人之權益，是原告所主
      張如附圖方案四之分割方法，有失公允，洵非可採。
    3.本院綜合審酌前述兩造對於土地之分管與使用現況、原告
      所需保留對外通路之寬度、各共有人於分割後取得土地形
      狀之方正性與利用價值等情，認為應以如附圖方案三所示
      進行分割，編號Ａ部分面積507 平方公尺由原告取得，編
      號Ｂ部分面積414 平方公尺由被告丙○○取得，編號Ｃ部
      分面積175 平方公尺由被告己○○取得，編號Ｄ部分面積
      39平方公尺由被告戊○○取得，編號Ｅ部分面積39平方公
      尺由被告庚○○取得，編號Ｆ部分面積836 平方公尺由被
      告乙○○取得，此一分割方式非但與目前各共有人使用狀
      況大致相符，且足以保持原告對外聯絡通行之方便性，並
      能兼顧各共有人於分割後所取得土地之完整利用價值，且
      對於各共有人取得土地面積與應有部分之差距影響最小，
      應屬最為適當可行之分割方法；然原告因此所獲得分配之
      土地面積較其應有部分增加4 平方公尺，被告乙○○分得
      土地面積則因此較其應有部分減少4 平方公尺，揆諸前揭
      法條規定，應由原告以金錢補償被告乙○○。經本院於審
      理中囑託正和不動產估價師事務所就系爭土地進行鑑價之
      結果，系爭土地目前之市價為1,690,000 元，每平方公尺
      之單價為841 元，此有該事務所之估價報告書1 份在卷可
      稽（見本院卷一第220 頁以下），該鑑價結果並為兩造所
      不爭執，堪予採信，經計算之後，應由原告另行補償被告
      乙○○3,364 元（841 元×4 平方公尺＝3,364 元），以
      符公平；爰採行此項分割方案，並判決如主文第1 、2 項
      所示。
四、本件事證已臻明確，兩造所提其餘攻擊防禦方法及證據經本
    院審酌後，核與判決結果不生影響，爰不一一論述，附此敘
    明。
五、訴訟費用負擔之依據：民事訴訟法第80條之1 、第81條第2
    款。
中    華    民    國    97    年    9     月    29    日
                         簡易庭法  官  邱光吾
以上正本係照原本作成
如對本判決上訴，須於判決送達後20日內向本院提出上訴狀
中    華    民    國    97    年    9     月    29    日
                                書記官  葉燕蓉
附表：
┌─────────┬────────────────┐
│   所   有   人   │    應     有     部     分     │
├─────────┼────────────────┤
│     丁○○       │          2500/10000            │
├─────────┼────────────────┤
│     丙○○       │          2060/10000            │
├─────────┼────────────────┤
│     己○○       │           870/10000            │
├─────────┼────────────────┤
│     戊○○       │            39/2000             │
├─────────┼────────────────┤
│     庚○○       │            39/2000             │
├─────────┼────────────────┤
│     乙○○       │          4180/10000            │
└─────────┴────────────────┘


司法院資訊處製作；財團法人民間司法改革基金會備份。
